臺灣新北地方法院民事判決
111年度訴字第843號
原      告  賴金隆  
訴訟代理人  謝以涵律師
被      告  洪雅雲（兼被告林雪承受訴訟人）


上列當事人間塗銷所有權移轉登記等事件，本院於民國111年10
月28日言詞辯論終結，判決如下：
    主  文
原告之訴駁回。
訴訟費用由原告負擔。
    事實及理由
一、本件被告林雪於訴訟程序中死亡，其繼承人即被告洪雅雲已
    依法具狀聲明承受訴訟在案，合先敘明。
二、原告起訴主張：
  ㈠緣被告林雪及其子洪銘國因有資金需求，於106年8月10日向
    原告借款新臺幣（下同）1,187,500元，並簽發本票予原告
    （附件一），惟嗣後均未清償，原告無奈之下遂於110年8月
    間向　鈞院聲請核發支付命令（附件二），經　鈞院於110
    年度司促字第25762號支付命令並確定在案（附件三）。
  ㈡原告以往即知悉被告林雪戶籍地址新北市○○區○○路0段000巷0
    弄0號2樓之房地（即新北市○○區○○段000地號土地及同段840
    建號建物）為被告林雪所有，為準備強制執行，於聲請上開
    支付命令前之110年8月4日查調上開不動產謄本時，赫然發
    現系爭房地已於106年8月21日由被告林雪出售予被告洪雅雲
    （附件四），並於內政部不動產交易實價查詢服務網查得交
    易價格為6,000,000元（附件五）。
  ㈢而上開買賣發生後數年間，被告林雪及訴外人洪銘國戶籍仍
    未遷出系爭房地，顯與一般買賣有極大不同，啟人疑竇，故
    原告認為上開買賣顯係為防止借款無力償還後遭追償所為之
    交易安排。且經原告打聽，此被告洪雅雲似為被告林雪之女
    。
  ㈣是原告主張被告林雪、洪雅雲間欠缺真實買賣之意思，僅係
    出於通謀虛偽意思表示而移轉系爭房地之所有權，依民法第
    87條第1項前段之規定，為無效法律行為，從而原告先位聲
    明係請求確認被告林雪、洪雅雲間以買賣為原因所為之債權
    行為及所有權移轉之物權行為，均為無效，並應由被告林雪
    、洪雅雲塗銷106年9月28日就系爭房地所為之所有權移轉登
    記，回復系爭房地之所有權人為被告林雪。
  ㈤次按「債務人所為之有償行為，於行為時明知有損害於債權
    人之權利者，以受益人於受益時亦知其情事者為限，債權人
    得聲請法院撤銷之」民法第244條第2項定有明文，若　鈞院
    認被告林雪、洪雅雲間就系爭房地所為之買賣行為與所有權
    移轉登記行為，非屬通謀虛偽意思表示，則原告主張被告林
    雪、訴外人洪銘國於向原告借款後11日即將系爭房地出售予
    被告洪雅雲之方式，使原告於被告林雪、訴外人洪銘國未清
    償時難以追償，致原告受有損害，是原告之備位聲明，係本
    於民法第244條第2項之規定，請求　鈞院撤銷被告林雪、洪
    雅雲間就系爭房地所為之買賣行為與所有權移轉登記行為，
    並回復系爭房地之所有權人為被告林雪。
  ㈥承上，被告林雪明知自己尚未清償對原告之借款，卻以不合
    常情之買賣方式將自己所有之系爭房地移轉予被告洪雅雲，
    顯係為規避債務清償責任，而刻意為脫產行為，自屬民法第
    87條第1項通謀虛偽意思表示或民法第244條第2項所欲禁止
    之非行，此所有權移轉登記當予塗銷，懇請　鈞院鑒核，賜
    判決如先位聲明或備位聲明，以彰法治。
  ㈦訴之聲明：
  ⒈先位聲明：
  ⑴確認被告林雪、洪雅雲間就新北市○○區○○段000地號土地及同
    段840建號建物，於106年8月21日以買賣原因所為之債權行
    為，及於106年9月28日以買賣為原因所為之所有權移轉登記
    之物權行為均無效。
  ⑵被告林雪、洪雅雲應就新北市○○區○○段000地號土地及同段84
    0建號建物於106年9月28日以買賣為原因所為之所有權移轉
    登記予以塗銷，並回復登記為被告林雪所有。
  ⑶訴訟費用由被告負擔。
  ⒉備位聲明：
  ⑴被告林雪、洪雅雲間就新北市○○區○○段000地號土地及同段84
    0建號建物，於106年8月21日以買賣為原因所為之債權行為
    ，及106年9月28日以買賣為原因所為之所有權移轉登記之物
    權行為買賣債權行為，及於106年9月28日以買賣為原因所為
    之所有權移轉登記之物權行為，均應予撤銷。
  ⑵被告林雪、洪雅雲應就新北市○○區○○段000地號土地及同段84
    0建號建物於106年9月28日以買賣為原因所為之所有權移轉
    登記予以塗銷，並回復登記為被告林雪所有。
  ⑶訴訟費用由被告負擔。
三、被告答辯：
  ㈠原告主張對林雪有債權，僅憑附件一之本票及鈞院110年度司
    促字第25762號支付命令（見原證二）。然林雪與原告間並
    無債權債務關係，分述說明如下：
  ⒈依104年7月1日修正民事訴訟法第521條及參照立法理由，可
    知修法後之支付命令僅有執行力，而無與確定判決相同之既
    判力，債務人仍得就支付命令上所載債權之存否予以爭執。
    林雪已於111年5月10日開庭陳稱其陳述如洪雅雲所言，而被
    告洪雅雲已於該次開庭提出書狀主張：本票並非林雪本人所
    簽等語，顯見林雪對於支付命令所載之債權即票據之真正有
    所爭執，自難僅憑前開支付命令即認定林雪與原告間有債權
    債務關係。
  ⒉關於附件一之本票上之發票人欄位之「林雪」字樣是否為林
    雪所簽？
  ⑴按票據固為無因證券，即執票人行使票據權利時，固勿庸負
    擔原因關係存在之證明，惟此乃以票據之真正為前提。而發
    票人對於票據之真正有爭執時，則執票人對於票據之真正，
    即負有舉證責任（並參照最高法院50年臺上字第1659號判例
    要旨，及民事訴訟法第277條參照）。故發票人即林雪已主
    張系爭本票係偽造，應由票據權利人即原告就本票為真正之
    事實，先負舉證責任。
  ⑵承上，林雪於生前已多次否認其有於本票上簽名，被告曾向
    訴外人洪銘國詢問為何附件一之本票有林雪簽名時，洪銘國
    坦承其上簽名為伊所為等語，被告遂於111年7月30日向新北
    市政府警察局土城分局金城派出所提出告發（見被證1之受(
    處)理案件證明單）。據此可證附件一之本票上發票人欄位
    之「林雪」字樣並非林雪簽名，而係訴外人洪銘國偽造林雪
    所簽。從而，原告自不得持附件一之本票對林雪主張票據上
    權利。
  ⑶依此，原告迄今並未就附件一之本票真正為舉證責任，而訴
    外人洪銘國已坦承林雪之簽名係其偽造，原告自不得持附件
    一之本票對林雪主張票據上權利。原告既非林雪之債權人，
    自不得以債權人身分主張撤銷詐害債權。
  ㈡被告與林雪間之買賣契約並非通謀虛偽意思表示：
  ⒈按「上訴人主張系爭房屋所有權之讓與於被上訴人，係與上
    訴人通謀而為之虛偽行為，應由該上訴人負舉證責任」最高
    法院27年上字第2622號民事判決意旨參照。主張他方通謀虛
    偽意思表示者，就此項有利於己之事實之存在，應負舉證之
    責任。被告否認與林雪間有何通謀虛偽意思表示之行為，依
    上開說明，應由原告就被告與林雪間有通謀虛偽之事實負擔
    舉證責任。
  ⒉被告已提出與林雪就新北市○○區○○路○段000巷0弄0號2樓（下
    稱系爭房地）於106年8月21日簽署之不動產買賣契約書，買
    賣總價款為600萬元。原告主張買賣價金要合於市價，然依
    契約自由原則，買賣價金乃買賣交易雙方得自由決定，難以
    交易價格低於市價即認為有通謀虛偽之情事。何況，如被告
    與林雪間之買賣並非實際交易（亦即無實際交付買賣價金及
    移轉所有權），衡情會提高買賣價金，以避免遭人質疑，原
    告以買賣價金與市價不合之論點主張通謀虛偽意思表示，即
    屬無理。
  ⒊系爭房地上因仍有抵押權，故合約第二條第四點尾款之450萬
    元即約定應用於代償賣方原貸款，如有剩餘，於塗銷抵押權
    後給付予賣方。依被告提出其設於聯邦銀行台北分行，帳號
    ：000-00-0000000之帳戶存摺內頁，於106年9月29日取得聯
    邦銀行授信撥款後，即於同日轉帳4,297,864元償還抵押權
    債權，原抵押權人新北市土城區農會則於106年9月30日開立
    清償證明及塗銷抵押權。原告主張要有金額實際匯入林雪帳
    戶云云，顯忽略系爭房地原先有設定抵押權之情況。
  ⒋系爭房地之所有權移轉登記係委由「大龍地政事務所」張永
    隆地政士辦理，在完成所有權移轉登記後，張永隆地政士即
    將土地及建物所有權狀交由被告保管，而非林雪。再由被告
    前開存摺交易明細亦可知貸款本息均由被告繳納，可見被告
    與林雪間之買賣確實為真實交易，並非通謀虛偽意思表示。
  ⒌依上，被告與林雪間之買賣確實為真實交易，並非通謀虛偽
    意思表示。至於林雪或洪銘國之戶籍仍設於系爭房地，乃因
    親情考量，不足作為通謀虛偽意思表示之證明，洪銘國之戶
    籍現已遷出。原告以林雪及洪銘國之戶籍仍未遷出系爭房地
    ，臆測上開買賣係為防止無力償還借款後遭追償所為之交易
    安排云云，自屬無理。原告既未提出其他證據證明被告與林
    雪間係通謀虛偽之意思表示，則原告主張系爭房地之買賣為
    通謀虛偽意思云云，不足採信。
  ㈢被告購買系爭房地時，並無損害任何債權人之意思：
  ⒈按「債務人所為之有償行為，於行為時明知有損害於債權人
    之權利者，以受益人於受益時亦知其情事者為限，債權人得
    聲請法院撤銷之。民法第242條第2項固定有明文。惟債權人
    行使該撤銷訴權，以債務人於行為時，明知有損害於債權人
    之權利，且事實上將發生有害於債權人之結果為要件…」（
    最高法院67年台上字第1564號判例、95年度台上字第535號
    判決意旨參照）。
  ⒉被告向林雪購買系爭房地之考量，係因系爭房地之原抵押權
    的債務人洪銘國無力償付貸款，林雪有意出售系爭房地，被
    告基於孝順而決定買下系爭房地，並以自己能力償還貸款，
    已如前述，對原告主張附件一之本票毫無所悉（被告仍主張
    系爭本票係遭偽造）。依此，被告無任何侵害原告債權之主
    觀故意，自與債權人之撤銷權法定要件不符，故原告起訴之
    請求實無理由。
  ㈣並聲明：原告之訴駁回。
四、原告主張：㈠原告以林雪及其子洪銘國因資金需求而於106年
    8月10日向原告借款1,187,500元，並簽發本票予原告，惟嗣
    後均未清償為由，於110年8月間向本院聲請核發支付命令，
    經本院核發110年度司促字第25762號支付命令並確定在案；
    ㈡被告林雪所有新北市○○區○○路0段000巷0弄0號2樓之房地，
    於106年8月21日由被告林雪出售予被告洪雅雲，依內政部不
    動產交易實價查詢服務網查得交易價格為600萬元之事實，
    業據提出本票影本、民事支付命令聲請狀影本、本院110年
    度司促字第25762號支付命令暨確定證明書影本、新北市○○
    區○○段000○號建物謄本影本及內政部不動產交易實價查詢服
    務網系爭房地交易查詢頁面影本等件為證，且為被告所不爭
    執，堪信為真實。
五、原告復主張被告林雪、洪雅雲間欠缺真實買賣之意思，僅係
    出於通謀虛偽意思表示而移轉系爭房地之所有權，依民法第
    87條第1項前段之規定，為無效法律行為，原告自得先位聲
    明請求確認林雪、洪雅雲間以買賣為原因所為之債權行為及
    所有權移轉之物權行為，均為無效，並應由林雪、洪雅雲塗
    銷106年9月28日就系爭房地所為之所有權移轉登記，回復系
    爭房地之所有權人為林雪；若認被告林雪、洪雅雲間就系爭
    房地所為之買賣行為與所有權移轉登記行為，非屬通謀虛偽
    意思表示，則林雪、洪銘國於向原告借款後11日即將系爭房
    地出售予洪雅雲之方式，使原告於林雪、洪銘國未清償時難
    以追償，致原告受有損害，原告亦得本於民法第244條第2項
    之規定，備位聲明請求撤銷林雪、洪雅雲間就系爭房地所為
    之買賣行為與所有權移轉登記行為，並回復系爭房地之所有
    權人為林雪等情。則為被告所否認，並以前開情詞置辯。經
    查：
  ㈠按當事人主張有利於己之事實者，就其事實有舉證之責任。
    但法律別有規定，或依其情形顯失公平者，不在此限，民事
    訴訟法277條定有明文。又民事訴訟如係由原告主張權利者
    ，應先由原告負舉證之責，若原告先不能舉證，以證實自己
    主張之事實為真實，則被告就其抗辯事實即令不能舉證，或
    其所舉證據尚有疵累，亦應駁回原告之請求（最高法院17年
    上字第917號民事判例參照）。次按「上訴人主張系爭房屋
    所有權之讓與於被上訴人，係與上訴人通謀而為之虛偽行為
    ，應由該上訴人負舉證責任」，亦有最高法院27年渝上字第
    2622號民事判例可參。復按債務人所為之有償行為，於行為
    時明知有損害於債權人之權利者，以受益人於受益時亦知其
    情事者為限，債權人得聲請法院撤銷之，民法第244條第2項
    定有明文。
  ㈡原告固主張林雪與洪雅雲系爭房地買賣發生後數年間，林雪
    及洪銘國戶籍仍未遷出系爭房地，顯與一般買賣有極大不同
    ，啟人疑竇，故原告認為上開買賣顯係為防止借款無力償還
    後遭追償所為之交易安排，林雪、洪雅雲間欠缺真實買賣之
    意思，僅係出於通謀虛偽意思表示而移轉系爭房地之所有權
    云云，然並未提出任何證據以實其說，依上開最高法院裁判
    見解，原告就其主張林雪與洪雅雲系爭房地買賣為通謀虛偽
    意思表示之事實，既負有舉證責任，而未舉證證明之，自難
    遽信為真實。況被告抗辯依契約自由原則，買賣價金乃買賣
    交易雙方得自由決定，難以交易價格低於市價即認為有通謀
    虛偽之情事，且系爭房地上因仍有抵押權，故合約第二條第
    四點尾款之450萬元即約定應用於代償賣方原貸款，如有剩
    餘，於塗銷抵押權後給付予賣方，洪雅雲於106年9月29日取
    得聯邦銀行授信撥款後，即於同日轉帳4,297,864元償還抵
    押權債權，原抵押權人新北市土城區農會則於106年9月30日
    開立清償證明及塗銷抵押權，再由洪雅雲存摺交易明細亦可
    知貸款本息均由洪雅雲繳納，可見洪雅雲與林雪間之買賣確
    實為真實交易，並非通謀虛偽意思表示等語，亦有提出洪雅
    雲存摺及債務清償證明書等件，洵屬有據。益徵原告主張林
    雪與洪雅雲就系爭房地買賣為通謀虛偽意思表示之事實，難
    信為真實。
　㈢原告另主張林雪、洪銘國於向原告借款後11日即將系爭房地
    出售予洪雅雲之方式，使原告於林雪、洪銘國未清償時難以
    追償，致原告受有損害，原告亦得本於民法第244條第2項之
    規定，備位聲明請求撤銷林雪、洪雅雲間就系爭房地所為之
    買賣行為與所有權移轉登記行為，並回復系爭房地之所有權
    人為林雪云云。惟查，林雪以600萬元價格出售系爭房地予
    洪雅雲，於林雪之財產總額無並減損，故原告上開主張亦無
    可取。　
六、從而，本件原告依民法第87條第1項前段、第244條第2項之
    規定，先位聲明請求：㈠確認被告林雪、洪雅雲間就新北市○
    ○區○○段000地號土地及同段840建號建物，於106年8月21日
    以買賣原因所為之債權行為，及於106年9月28日以買賣為原
    因所為之所有權移轉登記之物權行為均無效。㈡被告林雪、
    洪雅雲應就新北市○○區○○段000地號土地及同段840建號建物
    於106年9月28日以買賣為原因所為之所有權移轉登記予以塗
    銷，並回復登記為被告林雪所有；備位聲明請求：㈠被告林
    雪、洪雅雲間就新北市○○區○○段000地號土地及同段840建號
    建物，於106年8月21日以買賣為原因所為之債權行為，及10
    6年9月28日以買賣為原因所為之所有權移轉登記之物權行為
    買賣債權行為，及於106年9月28日以買賣為原因所為之所有
    權移轉登記之物權行為，均應予撤銷。㈡被告林雪、洪雅雲
    應就新北市土城區安和段215地號土地及同段840建號建物於
    106年9月28日以買賣為原因所為之所有權移轉登記予以塗銷
    ，並回復登記為被告林雪所有，為無理由，應予駁回。
七、本件事證已臻明確，兩造其餘主張及攻擊防禦方法，核與判
    決結果不生影響，爰不一一論述，附此敘明。
八、訴訟費用負擔之依據：民事訴訟法第78條。
中　　華　　民　　國　　111 　年　　11　　月　　11　　日
                  民事第五庭    法　官　連士綱
以上正本係照原本作成
如對本判決上訴，須於判決送達後20日內向本院提出上訴狀。如
委任律師提起上訴者，應一併繳納上訴審裁判費。
中　　華　　民　　國　　111 　年　　11　　月　　11　　日
                                書記官　游曉婷